臺灣高等法院臺南分院刑事裁定　　　　　九十一年度交抗字第六八號　Ａ
　　　抗　告　人
　　　即受處分人　甲○○○客運股份有限公司
　　　法定代理人　乙　○　○
右列抗告人因違反道路交通管理處罰條例聲明異議案件，不服臺灣雲林地方法院中華
民國九十一年五月三十日裁定（九十一年度交聲字第二十三號）提起抗告，本院裁定
如左：
      主      文
抗告駁回。
      理      由
一、本件抗告意旨略以：本件駕駛員沈昭雄於民國（下同）九十年十二月三日駕駛抗
    告人所有大客車行經國道壹號公路時，為警查獲使用已註銷之駕駛執照，並遭舉
    發處罰，嗣交通部公路局嘉義區監理所雲林監理站亦以抗告人違反道路交通管理
    處罰條例第二十一之一條第一項第五款規定處罰鍰新台幣六萬元，並吊扣汽車牌
    照三個月。然抗告人認此乃駕駛沈昭雄之個人行為，且其惡意隱瞞實情，日統公
    司並無法查知，故依釋字第二七五號解釋意旨，抗告人並無故意或過失可言，實
    不應連帶受罰。又道路交通管理處罰條例之立法意旨在處罰「違規人」之「違規
    行為」，對於僱用人所課予之「監督注意義務」，已超出憲法之比例原則，故對
    於駕駛員隱瞞而持已註銷駕照行車受罰之事件，若車主不知情，且監理機關亦無
    能力配合查詢或主動告知駕駛員之違規，則車主並無可歸責性，當無須受罰云云
    。
二、惟查：
（一）按「汽車駕駛人駕駛聯結車、大客車、大貨車，有下列情形之一者，汽車所有
      人及駕駛人各處新臺幣四萬元以上八萬元以下罰鍰，並當場禁止該汽車駕駛人
      繼續駕駛及扣留其車輛牌照：．．．五、使用註銷之駕駛執照駕車者。」、「
      違反第一項情形，並吊扣其汽車牌照三個月。」道路交通管理處罰條例第二十
      一條之一第一項第五款、第三項定有明文。本件案外人沈昭雄係受僱於抗告人
      之司機，其駕照早於九十年五月十五日，即因交通違規遭監理單位執行註銷駕
      照在案，仍於九十年十二月三日，駕駛抗告人所有之車牌號碼ＦＶ－二一三號
      營業大客車，行經國道一號高速公路南向一三八公里處時，為國道公路警察局
      第二警察隊造橋分隊執行交通勤務之警察攔檢，而發現駕駛人沈昭雄於吊銷駕
      照後，仍駕駛該營業大客車，乃由警員當場取締舉發「駕駛人駕照吊扣期間駕
      車」之違規，並掣舉發違反道路交通管理事件通知書，移送交通部公路局嘉義
      區監理所雲林監理站（下稱雲林監理站）依道路交通管理處罰條例第二十一條
      之一第一項第五款規定，於九十一年一月二十二日以雲監五字第裁七二─Ｚ0
      0000000號裁決書，裁處抗告人罰鍰新臺幣六萬元，並吊扣汽車牌照三
      個月等事實，為抗告人所不爭執，復有上開違反道路交通管理事件通知書及裁
      決書各一件在卷可稽（原審卷第五、八頁）。
（二）本院經查，案外人沈昭雄係因於六個月內多次違規被計滿六點，故駕照被吊扣
      一個月，嗣後一直未到案執行，而為交通監理機關逕行註銷其駕駛執照，並自
      九十年五月十五日起，執行吊銷駕駛執照一年，至九十一年五月十四日期滿後
      ，始得重考，業據證人即雲林監理站承辦人員陳啟文於原審結證明確，並有嘉
      監五字第裁00－000000000號裁決書、違規查詢報表及汽車記點查
      詢報表各一份在卷可稽（見原審卷第二十七至第三十頁），而證人陳啟文於原
      審證述：監理單位有提供駕駛執照吊扣或吊銷的查詢服務等語（見原審卷第二
      十三頁），抗告人於原審亦自承依電腦處理個人資料保護法規定，個人之資料
      並非不得查詢（見原審卷第三頁），是抗告人於本件道路交通管理處罰條例新
      修正後，當可自行或透過沈員本身向監理單位查詢沈員之相關違規紀錄。再參
      以九十年一月十七日新修正公布之道路交通管理處罰條例第二十一條之一（自
      九十年六月一日起施行），其立法意旨係為確保駕駛聯結車、大客車、大貨車
      者符合駕駛資格，並期課以汽車所有人之責任而增訂。本件抗告人為專業之運
      輸業者，對於所僱用之駕駛自應有較高之監督管理義務，並應隨時注意查考其
      駕駛人是否有駕駛執照遭吊扣或吊銷之情形。而觀之本件駕駛人沈昭雄早於九
      十年五月十五日，即因交通違規遭監理單位執行註銷駕駛在案，若抗告人於上
      開新法修正通過後，已依有關規定查詢案外人沈昭雄之交通違規記錄及駕駛執
      照是否遭吊扣或吊銷情形，當即可免於本件之交通違規處罰，然抗告人於新法
      修正通過並施行後，遲至同年十二月三日，均仍未向監理機關查驗過案外人沈
      昭雄之駕駛執照是否仍有效，顯然抗告人未盡監督之責，確有過失，原審認定
      無訛。
（三）又抗告意旨所指，道路交通管理處罰條例之立法意旨在處罰「違規人」之「違
      規行為」等語。如前所述，新修正公布之道路交通管理處罰條例第二十一條之
      一，其立法意旨係專為確保駕駛聯結車、大客車、大貨車者符合駕駛資格，並
      期課以汽車所有人之責任而增訂，亦即係專為規範汽車所有人之責任而訂定。
      本件抗告人雖非實際之違規行為人，然其為汽車所有人，仍有前揭法條之適用
      ，勿庸置疑。
（四）至於抗告意旨所言，僱用人之「監督注意義務」，已超出憲法之比例原則等語
      。按所謂比例原則，乃行政行為之手段與目的之間必須合乎一定比例。廣義之
      比例原則，其內涵包括適當性、必要性與狹義之比例原則。具體而言，一方面
      國家的措施不可使人民過度負擔，而應可期待人民負擔此結果；另一方面，限
      制愈大，則所追求之目的需愈高，二者方能保持合理之比例。本件案外人即駕
      駛員沈昭雄雖隱瞞而持已註銷駕照行車，如前所述，抗告人可自行或透過沈員
      本身向監理單位查詢沈員之相關違規紀錄，豈能僅以其不知情即推卸責任。又
      抗告人本即須負較高之監督注意義務，並注意所屬駕駛員之駕照有無被吊扣或
      吊銷，乃其監督管理之所必須，尚無違反比例原則。是以，抗告人所辯，顯不
      足採。
三、綜上所述，原審因認本件抗告人對於駕駛人沈昭雄於駕駛執照註銷後仍駕車之行
    為，難謂無過失可言等情，而為駁回其異議，經核於法尚無不合。抗告意旨指摘
    原裁定不當，為無理由，應予駁回。
四、據上論結，應依道路交通案件處理辦法第二十六條，刑事訴訟法第四百十二條，
    裁定如主文。
中    華    民    國      九十一      年      七      月      二十四    日
                                  臺灣高等法院臺南分院刑事第六庭
                                      審判長法官  楊    明    章
                                            法官  戴    勝    利
                                            法官  顏    基    典
右正本證明與原本無異。
不得再抗告。
                                      法院書記官  呂    嘉    文
中    華    民    國      九十一      年      七      月      二十六    日
